【裁判字號】    97,訴,36
【裁判日期】    970611
【裁判案由】    分配表異議之訴
【裁判全文】
臺灣彰化地方法院民事判決  97年度訴字第36號
原      告  丙○○
訴訟代理人  鐘登科律師
            鄭志誠律師
被      告  戊○○
訴訟代理人  林見軍律師
複代理人    丁○○
被      告  乙○○
上列當事人間請求分配表異議之訴事件，本院於民國97年5 月28
日言詞辯論終結，判決如下：
    主      文
原告之訴駁回。
訴訟費用由原告負擔。
    事實及理由
壹、程序方面：
    本件被告乙○○受合法通知，未於言詞辯論期日到場，核無
    民事訴訟法第386 條各款所列情形，爰依原告聲請，由其一
    造辯論而為判決。
貳、實體方面：
一、原告主張：
  (一)被告乙○○積欠原告票款債務新臺幣（下同）1,500,000 元
    ，經本院96年度執字第1210號強制執行事件拍賣被告乙○○
    所有之不動產，並拍定在案，拍定金額為5,000,000 元。嗣
    本院於民國96年10月26日製作分配表（下稱系爭分配表），
    並訂於同年11月20日進行分配，惟對系爭分配表中次序6 被
    告戊○○所申報之本票（下稱系爭本票）票款債權原本30,0
    00,000元、次序2 聲請強制執行費用之優先債權240,000 元
    、次序7 聲請強制執行程序費用3,000 元，原告否認被告戊○○上開債權存在，並對系爭分配表聲明異議。被告等對於
    原告之異議有反對陳述，爰於法定期間內提起本件分配表異
    議之訴。
  (二)系爭分配表中次序6 被告戊○○所主張對於被告乙○○之本
    票票款債權30,000,000元，實乃虛偽陳報之假債權，被告二
    人間並無任何債權債務關係存在，系爭本票票款債權顯為被
    告等本於通謀虛偽意思下設立，故被告戊○○自不得以不存
    在之系爭本票票款債權主張參予本件分配，該票款債權應予
    剔除；又被告戊○○依上述虛偽陳報之系爭本票票款債權所
    聲請之強制執行執行費用及程序費用亦應一併予以剔除，皆
    不得列入分配，自不待言。
  (三)綜上所述，本件拍賣總價金為5,000,000 元，扣除分配表上
    次序1 、3 、4 共計216,449 元之優先及次優先債權後，剩
    餘4,783,551 元，重行分配後，分配予次序5 原告之普通票
    款債權2,645,836 元、次序8 原告執行費用之次普通債權1,
    531 元，及次序9 原告之次普通租金債權191,376 元，原告
    之債權應可全額受分配。另重行分配後，原告應受分配金額
    為2,854,373 元等語。並聲明：(1)本院96年度執字第1210號
    強制執行事件於96年10月26日所製作之分配表其中次序2 被
    告戊○○之執行費240,000 元、次序6 之票款債權30,000,0
    00元，及次序7 之聲請程序費用3,000 元，皆予以剔除。原
    告票款債權得分配金額應更正為2,645,836 元、執行費用得
    分配金額應更正為1,531 元，及租金債權得分配金額應更正
    為191,376 元。(2)訴訟費用由被告負擔。
  (四)對被告抗辯之陳述：
  1.被告雖提出證人甲○○證稱其與配偶黃淑心均有向被告戊○○借錢，並由被告乙○○為擔保等語，但證人甲○○與被告
    二人均有親屬關係，且其證述不但前後不一，其與被告乙○○、戊○○及黃淑心於另案偵查中之證述亦多有出入及矛盾
    ，顯見其證述內容不實在，並非可採。
  2.依據舉證責任分配之法理，若原告提起消極確認之訴，應由
    主張權利存在之被告負擔要件事實之舉證責任。原告提起本
    件分配表異議之訴，即在確認被告戊○○與乙○○間之債權
    不存在，是本件分配表異議之訴性質上即屬消極確認之訴，
    故被告戊○○與乙○○間是否真有3,000 萬之本票債權存在
    乙事，自應由主張債權存在之被告負舉證責任。然被告戊○○提出之銀行轉帳資料，係被告戊○○與黃淑心間之帳戶明
    細，根本與被告乙○○無關；且被告戊○○雖主張被告乙○○多年來有簽發數張本票為其兒子甲○○及媳婦黃淑心積欠
    被告戊○○之債權提供擔保，然卻無法提出其他本票以資佐
    證，故被告乙○○於本身亦積欠原告數百萬元債務之前提下
    ，卻仍無端為他人債務作保，其簽發系爭本票之動機顯不單
    純；再參以被告乙○○係於本件強制執行事件之執行名義（
    95年度簡上字第99號確定民事判決）95年12月26日作成後之
    第5 天即95年12月31日即簽發金額達3,000 萬元之系爭本票
    等情，顯見被告二人係基於通謀虛偽意思表示，製造高額之
    假債權參與分配；退步言之，縱依被告所辯，被告乙○○簽
    發系爭本票亦僅是為甲○○及黃淑心積欠被告戊○○之債務
    作保，未獲得任何利益，故被告乙○○簽發系爭本票予戊○○應屬無償行為，顯有害及原告之債權，原告應得依民法第
    244 條規定訴請撤銷被告乙○○簽發系爭本票之行為。綜上
    可知，被告二人間根本無任何債權債務關係存在。
二、被告戊○○則以：
  (一)本件被告戊○○所持參與分配之票據債權，確係被告乙○○
    本於擔保之意而親捺指印於發票人處，從而被告戊○○本於
    合法之債權對被告乙○○正遭拍賣之財產聲請參與分配，自
    屬於法有據。
  (二)被告戊○○所以要求被告乙○○擔任本票發票人以為擔保，
    乃因被告乙○○之子甲○○及媳婦黃淑心前為經營事業需要
    ，多次透過被告乙○○向被告戊○○商借現金週轉，時間長
    達數年之久，故而對於甲○○、黃淑心與被告戊○○間，因
    長期借款所生之債務，方會要求被告乙○○予以保證。事後
    ，被告戊○○得悉被告乙○○名下之財產遭人拍賣，且甲○○、黃淑心先前所為借款數額確尚積欠超過票面金額未還，
    為維權益，乃依法參與分配，絕無虛偽造假之情事。
  (三)有關被告戊○○與甲○○及黃淑心間之金錢借貸明細，經整
    理後，單以92年度計至95年度止之期間計算，被告戊○○總
    借貸之金額即高達68,927,924元，至借款人返還之金錢不過
    僅14,942,635元，兩者數額相差即尚欠金額為53,985,289元
    ，故何來虛偽之有。
  (四)原告所稱被告二人、甲○○及黃淑心於臺灣彰化地方法院檢
    察署97年度他字第6 號案件偵查程序中，針對借貸細節之陳
    述或許有些為落差，應該是證人記憶力所導致之結果，且此
    更顯示證人與當事人間沒有串通；況原告對被告乙○○為強
    制執行之執行名義，亦是被告乙○○為另一子王茂松保證而
    對原告負擔票據債務，與本件被告二人間票據債務之發生原
    因相同，焉有原告之債權即為真、被告戊○○之債權即為假
    之理等語，資為抗辯。並聲明：(一)原告之訴駁回。(二)訴訟費
    用由原告負擔。
三、被告乙○○未於言詞辯論期日到場，然曾以書面陳述：
  (一)被告戊○○所持參與分配之本票票據，確係被告乙○○本於
    擔保之意而親捺指印於發票人處，何來原告所指虛偽造假之
    情。
  (二)被告乙○○所以開立本票共同擔保，乃因被告乙○○之兒子
    及媳婦為經營事業之需，屢屢透過被告乙○○向妹婿即被告
    戊○○調借現金求為週轉，此已有數年之久，也正因被告戊○○念在與被告乙○○間之手足情份遂願鼎力支持，因之，
    被告戊○○要求被告乙○○與媳婦同於系爭本票上簽名擔保
    ，被告乙○○自無拒卻之理。至於被告乙○○之兒子及媳婦
    與被告戊○○間之詳細借貸情況、次數、數額，被告乙○○
    未加過問遂不清楚。
  (三)原告之所以能對被告乙○○取得債權，亦是同出於被告乙○○在票據上簽名保證之結果，為何發生在原告身上就是真的
    ，而發生在別人身上就是假的，此等道理何在。綜上，原告
    之指控乃出於一己主觀之臆測，毫無根據，應予駁回等語，
    資為抗辯。並聲明：(一)原告之訴駁回。(二)訴訟費用由原告負
    擔。
四、兩造不爭執之事項：
  (一)被告乙○○積欠原告票款債務1,500,000 元，經本院96年度
    執字第1210號強制執行事件拍賣被告乙○○所有之不動產，
    並拍定在案，拍定金額為5,000,000 元，被告戊○○以系爭
    本票之本票裁定聲請參與分配，經本院於96年10月26日製作
    系爭分配表，但尚未分配。
  (二)系爭分配表中原告所申報之債權為次序1 執行費用之債權15
    ,630 元 、次序5 之票款債權（含利息）2,645,836 元、次
    序8 之執行費用債權1,531 元，及次序9 之租金債權191,37
    6 元。
  (三)系爭分配表中被告戊○○所申報之債權為次序2 之執行費用
    債權240,000 元、次序6 之系爭本票票款債權（含利息）30
    ,927,123 元 、次序7 之聲請程序費用3,000 元。
  (四)系爭本票發票人為被告乙○○、訴外人黃淑心，受款人為被
    告戊○○，票面金額30,000,000元。
六、得心證之理由：
  (一)原告主張被告戊○○參與分配之系爭本票，係被告乙○○基
    於與被告戊○○之通謀所虛偽開立，二人間並無債權債務關
    係存在等語，已為被告二人所否認，則本件原告之訴有無理
    由之關鍵應為：系爭本票是否係基於通謀虛偽意思所開立？
    被告戊○○對於被告乙○○是否有3,000 萬元之系爭本票票
    款債權存在？
  (二)按當事人主張有利於己之事實者，就其事實有舉證之責任，
    民事訴訟法第277 條前段定有明文。次按強制執行法第41條
    第1 項之分配表異議之訴屬形成之訴，訴訟標的為異議權，
    若原告係以被告聲明參與分配之債權不存在為異議權之理由
    ，本質上即寓含有消極確認債權不存在訴訟之性質，則參與
    分配之債權存否乃判斷異議權有無之前提，亦即須先審理該
    債權存否後才就異議權加以判斷，於確認該有爭議之債權不
    存在後，始為剔除該債權於分配表外之形成判決。再按確認
    法律關係不存在之訴，如被告主張其法律關係存在，應由被
    告就法律關係存在之事實，負舉證之責（最高法院42年台上
    字第170 號判例意旨參照）。第三人主張表意人與相對人通
    謀而為虛偽意思表示者，該第三人應負舉證之責（最高法院
    48年台上字第29號判例意旨參照）。又票據固為文義證券及
    無因證券，票據上之權利義務，悉依票上所載文義定之，與
    其基礎之原因關係各自獨立，票據上權利之行使，不以其原
    因關係存在為前提，是以執票人行使票據上權利時，就其基
    礎之原因關係確係有效存在，不負舉證責任。惟上訴人主張
    李○招無資力貸款與胡○難，李○招則自承系爭本票為其借
    款與胡○難之憑據，似均認本票交付之原因關係為消費借貸
    ，果爾，自應由執票人就借款已交付之事實負舉證責任（最
    高法院89年度台上字第505 號判決意旨參照）。是於確認本
    票債權不存在之消極確認之訴，依舉證責任分配法則，主張
    該本票債權存在之被告原則上固應就票據權利存在之事實（
    如已經發票人簽發，並具備應記載事項）負舉證責任，而毋
    庸就票據原因事實負舉證之責，且於其已舉證證明票據權利
    存在後，始由原告就被告本票債權之權利障礙、排除或消滅
    事實（如：因通謀而無效、已經抵銷或清償而消滅）負舉證
    責任。然若執票人及發票人均不否認票據原因事實為消費借
    貸，而原告（第三人）又主張渠二人間之消費借貸應不存在
    ，則此時應例外認執票人須就該原因事實存在負舉證責任。
  (三)本件原告提起本訴，主張被告戊○○參與分配之系爭本票，
    係被告乙○○基於與被告戊○○之通謀所虛偽開立，二人間
    並無債權債務關係，且被告戊○○亦無資力可借款予被告乙○○之子及媳婦，故系爭本票債權應不存在等語；而被告二
    人除均否認系爭本票係基於通謀虛偽所開立外，並均辯稱被
    告乙○○係基於擔保其子甲○○及媳婦黃淑心向被告戊○○
    借款債務，而與黃淑心共同簽發系爭本票等語。查因被告乙○○自承系爭本票係其與黃淑心所共同簽發，且系爭本票經
    本院審核後，認已具備本票之應記載事項，已發生本票權利
    ，並裁定准予本票強制執行（本院96年度票字第474 號），
    依上揭說明，本應認被告就系爭本票權利存在已舉證證明之
    ，惟被告二人既均陳稱系爭本票係因向被告戊○○借款所開
    立，而原告又否認其等所稱之消費借貸關係存在，則就系爭
    本票交付之原因事實即消費借貸關係存在之事實，自仍應由
    被告二人證明之；待被告二人就消費借貸之事實為必要之舉
    證後，倘原告仍主張其二人間係通謀虛偽意思表示，本票權
    利應屬無效，此時即應由原告就其二人間係通謀虛偽意思表
    示之事實負舉證之責。
  (四)經查：
  1.被告二人辯稱系爭本票係因被告乙○○之子甲○○及媳婦黃
    淑心向被告戊○○借款，為擔保借款債務而與黃淑心共同簽
    發等語，雖為原告所否認，但被告戊○○已提出其自92年至
    95年間與黃淑心借款資金往來明細、彰化市第十信用合作社
    三民分社帳號0000000000000 號及帳號0000000000000 號二
    帳戶92年迄95年之存款帳卡明細表各1 份為證，而上開二帳
    戶分別係被告戊○○及黃淑心所開立，有彰化第十信用合作
    社97年4 月11日（97）彰十信合字第430 號函送之客戶基本
    資料印錄登陸單2 份在卷可憑，則上開二帳戶分別係被告戊○○及黃淑心所有之事實，堪屬無疑。再互核上開3 份證據
    ，被告戊○○所製作之資金流向明細與彰化市第十信用合作
    社存款帳卡明細表之紀錄雖有些微出入，但經依存款帳卡明
    細表之紀錄更正計算後，於此期間內被告戊○○匯入黃淑心
    上開帳戶之金額為62,627,924元，而黃淑心匯入被告戊○○
    上開帳戶之金額為14,150,551元，差額達48,477,373元，是
    被告戊○○於此期間曾交付62,627,924元予黃淑心，其中尚
    有48,477,373元未經黃淑心返還之事實，應堪認定。
  2.被告戊○○主張上開帳戶往來之資金即為其出借與黃淑心及
    甲○○之借款等語，核與證人甲○○於本院結證稱：被告戊○○是我姨丈，其夫妻因生意資金週轉向被告戊○○借錢，
    戊○○要求其母親即被告乙○○擔保，才願意借錢，往來大
    概有10年左右，一開始比較少，後來越借越多，實際金額比
    3,000 萬多，借貸都是從被告戊○○的彰化市第十信用合作
    社帳戶轉到黃淑心同一合作社之帳戶等語（參本院97年3 月
    21日言詞辯論筆錄2 頁）大致相符；且本院依原告請求調取
    臺灣彰化地方法院檢察署97年度他字第6 號卷加以核閱，甲○○、黃淑心以證人身分在該署作證之證述與被告二人之供
    述雖非完全一致，但其等就「被告戊○○是被告乙○○之妹
    夫，因此一親戚關係，黃淑心、甲○○向被告戊○○借錢作
    生意週轉已十餘年，累計未還金額已逾3,000 萬元，並由被
    告乙○○擔任保證人，嗣因更換本票而由被告乙○○與黃淑
    心共同開立系爭本票」此一基本事實之陳述，並無二致。則
    其等就此部分之證述及供述既大致相符，又有上揭帳戶存款
    帳卡明細表為憑，證人之證述顯非無據，因此，縱其等與本
    件借款及訴訟具有利害關係，亦難僅因此一原因遽認其等陳
    述不實，是應認證人之證述可採信。從而，上揭匯款差額即
    為被告借予黃淑心、甲○○，而渠二人尚未清償之借款等情
    ，應堪認定。
  3.至原告雖主張以被告戊○○之收入，根本無資力借予黃淑心
    等人上開鉅款，且黃淑心、甲○○與被告二人在偵查中之陳
    述多有矛盾，難以採信等語。惟查：
  (1)被告戊○○於上開期間匯予黃淑心如上款項，不但已經被告
    戊○○提出上揭證據證明無疑，且被告戊○○名下尚有不動
    產共8 筆，以土地公告現值及房屋課稅價值計算，價值即達
    19,311,710元，亦有稅務電子閘門財產所得調件明細表附卷
    可稽；則以公告現值及課稅價值均遠遠低於市價之常情觀之
    ，被告戊○○顯然為甚具資力之人，是被告戊○○辯稱其因
    繼承而有相當財力等語，顯非虛妄；原告僅憑被告戊○○每
    月收入不多即主張被告戊○○無足夠資力借款予黃淑心等語
    ，委不足採。
  (2)黃淑心、甲○○與被告二人在偵查中之陳述雖有不一致之情
    形，然細核其不一致之情形，多為借款之細節，則本院審酌
    ：縱以上揭往來明細所顯示92年至95年間之往來為據，不但
    雙方往來期間達4 年，匯款筆數超過90筆，金額不一（有達
    500 萬元者，亦有如17,822元之小額款項），且最近一次匯
    款距今最少已逾2 年以上（參卷附之上揭彰化市第十信用合
    作社存款帳卡明細表）等情，認以被告戊○○與黃淑心、甲○○間為親戚關係，借貸均以匯款方式進行，留有金融機構
    之交易紀錄可查，及借貸次數極多，金額、原因多有不一之
    借貸模式，本難期待借貸雙方會另作清楚紀錄，並於多年後
    能清楚記憶各次之借貸方式、金額及目的。則其等於偵查中
    就借款細節雖有陳述不一之情形，但其可能之原因繁多（如
    記憶模糊、錯誤連結、係陳述不同時間之借貸方式等等），
    自不能因此即認其等就上揭基本事實甚為一致之陳述不足採
    信；況倘其等如真如原告所主張，係為製造假債權始簽發系
    爭本票及製造資金往來紀錄，其等既有帳戶往來紀錄，要串
    證應無困難，又何至於偵查中證述時出現陳述不一之情形，
    是其等就細節略有不一致之陳述，益徵其等係本於自己之記
    憶而陳述，從而，其等就上揭基本事實所為一致之陳述，自
    堪採為認定事實之證據；原告以其等證述有不一致之情形，
    主張其等之證述不可採信，尚屬無據。
  4.綜上，應認被告二人就其等辯稱系爭本票係因被告乙○○之
    子甲○○及媳婦黃淑心向被告戊○○借款，為擔保借款債務
    而與黃淑心共同簽發之事實已盡舉證之責。
  5.則依上揭說明，原告自應就其主張被告乙○○係基於與被告
    戊○○通謀虛偽意思表示而簽發系爭本票之事實，負舉證責
    任。惟查：原告除重複陳述被告戊○○顯無資力借貸3,000
    萬元與黃淑心等人外，並未就被告二人間之通謀虛偽意思表
    示有何進一步之舉證，亦未提出其他可供調查之證據供本院
    進行調查，自應認其舉證不足，本院無從認定被告二人就系
    爭本票之開立有何通謀虛偽意思表示可言，是原告此部分之
    主張洵屬無據。
  (五)至原告雖曾併陳稱：被告乙○○簽發系爭本票僅是為甲○○
    及黃淑心積欠被告戊○○之債務作保，未獲得任何利益，應
    屬無償行為，顯有害及原告之債權，原告應得依民法第244
    條規定訴請撤銷被告乙○○簽發系爭本票之行為，故被告二
    人間債權債務應不存在等語。惟按債務人所為之無償行為，
    有害及債權者，債權人得聲請法院撤銷之，民法第244 條第
    1 項固定有明文，然該條之撤銷權，即學說所稱之撤銷訴權
    ，須以訴之形式向法院請求為撤銷其行為之形成判決，始能
    發生撤銷之效果，此與一般撤銷權僅以意思表示為撤銷者迥
    有不同。故撤銷訴權雖亦為實體法上之權利而非訴訟法上之
    權利，然倘非以訴之方法行使，即不生撤銷之效力，在未生
    撤銷之效力以前，債務人之行為即非當然無效，從而亦不能
    因債務人之行為具有撤銷之原因，即謂因該行為所生之法律
    效果不存在；易言之，非先經債權人訴請撤銷債務人與第三
    人間之無償行為，尚不得逕行於他訴中主張第三人因此取得
    之權利（最高法院54年台上字第975 號、56年台上字第19號
    、56年台上字第347 號判例意旨參照）。則原告雖於本件訴
    訟中曾以被告乙○○與黃淑心共同簽發本票之行為害及其債
    權，其應得撤銷之為由，主張被告二人間之債權債務關係應
    不存在等語，然揆諸上揭規定及判例意旨，原告既僅陳稱其
    應有撤銷之權，而未先訴請撤銷其上揭所稱之「無償行為」
    ，且又未舉證證明其已先行以另訴撤銷之，其以其有權撤銷
    該「無償行為」為由，遽主張被告二人間之債權債務關係不
    存在等語，洵屬無據，委不足採，併此敘明。
七、綜上所述，本件原告主張被告二人間無債權債務關係存在，
    系爭本票是被告二人基於通謀虛偽意思表示所開立乙節既無
    法證明，其主張被告戊○○據以參加分配之本票債權不存在
    等語，自屬無據。從而，原告依強制執行法第41條第1 項訴
    請將本院96年度執字第1210號強制執行事件於96年10月26日
    所製作之分配表其中次序2 被告戊○○之執行費240,000 元
    、次序6 之票款債權30,000,0 00 元，及次序7 之聲請程序
    費用3,000 元，皆予以剔除，並將原告票款債權得分配金額
    應更正為2,645,836 元、執行費用得分配金額應更正為1,53
    1 元，及租金債權得分配金額應更正為191,376 元，即無理
    由，不應准許，應予駁回。
八、本件事證已臻明確，兩造其餘攻擊或防禦方法暨所提證據，
    經核與本件判決結果並無影響，毋庸一一論述，併予敘明。
九、訴訟費用負擔之依據：民事訴訟法第78條。
中    華    民    國    97    年     6    月    11    日
                  民事第二庭  法  官  吳永梁
以上正本係照原本作成。
如對判決上訴，應於判決送達後20日內向本院提出上訴狀。
中    華    民    國    97    年    6    月     13    日
                              書記官  陳美敏


司法院資訊處製作；財團法人民間司法改革基金會備份。
